---
title: "Aplicações Bootstrap"
output:
  html_document:
    df_print: paged
---

### O que é Bootstrap? 
O Boostrap é uma técnica para fazer inferência Estatística e também conhecida como um método de reamostragem.

Visando tangibilizar esse conteúdo, nas próximas definições considere uma amostra aleatória x, tal que x~N(180,10). Vamos calcular uma estimativa bootstrap para a média de x. 

### Bootstrap Não Paramétrico
A amostra bootstrap é obtida através de uma reamostragem aleatória e com reposição dos dados originais.

```{r,echo=TRUE}
# n - tamanho da amostra
# B - numero de repeticoes bootstrap
n=20
B=1000

#Geração da amostra original
set.seed(123)
x=rnorm(n,180,10)	#gera n valores da N(180,10) - amostra original

###################################
# Calculando uma amostra Bootstrap
###################################
xboot=sample(x,n,T) #gera uma amostra bootstrap
cat('\nA média calculada para uma reamostra bootstrap é: ',round(mean(xboot),digits=4))

#######################################
# Calculando várias amostras Bootstrap
#######################################
TetaBoot=NULL	#vetor no qual serão armazenados as réplicas bootstrap
for(i in 1:B)
{
	xboot=sample(x,n,T)
	TetaBoot[i]=mean(xboot)	#calcula a média para cada amostra bootstrap
}

####################################
# Histograma das amostras bootstrap
####################################
hist(TetaBoot,20,col="lightblue",main="Histograma das estimativas bootstrap",
     ylab='Frequência',xlab='Estimativa')

###########################
# Imprimindo os resultados
###########################
cat('\nMédia dos dados: ',round(mean(x),digits=4),
	' - Erro-padrão da média: ',round(sd(x)/sqrt(n),digits=4),
	'\nMédia das medias: ',round(mean(TetaBoot),digits=4),
	' - Desvio-padrão das médias ',round(sd(TetaBoot),digits=4),'\n\n')
```

### Bootstrap Paramétrico
A amostra bootstrap é obtida através de reamostragem aleatória da distribuição geradora dos dados, com os parâmetros estimados através da amostra original. Este é esperado ser mais eficiente quando as suposições paramétricas forem verdadeiras.

```{r,echo=TRUE}
media=mean(x)	#calcula amédia de x
desvio=sd(x)	#calcula o desvio padrão de x

###################################
# Calculando uma amostra Bootstrap
###################################
xboot=rnorm(n,media,desvio)
cat('\nA média calculada para uma reamostra bootstrap é: ',round(mean(xboot),digits=4))

#######################################
# Calculando várias amostras Bootstrap
#######################################
TetaBoot=NULL	#vetor no qual serãoarmazenadas as estimativas bootstrap
for(i in 1:B)
{
	xboot=rnorm(n,media,desvio)
	TetaBoot[i]=mean(xboot)
}

####################################
# Histograma das amostras bootstrap
####################################
hist(TetaBoot,20,col="lightblue",main="Histograma das estimativas bootstrap",
     ylab='Frequência',xlab='Estimativa')

################################################
# Imprimindo os resultados
################################################
cat('\nMédia dos dados: ',round(mean(x),digits=4),
	' - Erro-padrão da média: ',round(sd(x)/sqrt(n),digits=4),
	'\nMédia das medias: ',round(mean(TetaBoot),digits=4),
	' - Desvio-padrão das médias ',round(sd(TetaBoot),digits=4),'\n\n')



```

Observe que a estatística de interesse pode ser qualquer uma. Nesse exemplo, poreríamos trocar a função 'mean' por 'median', caso fosse de interesse encontrar o percentil de 50% dos dados.

Na literatura existem vários pacotes com implementações bootstrap. Cabe ao leitor ler a documentação para saber mais. Posteriormente, faremos uso de alguns pacotes para demonstração.


### Aplicações

Considere um dataset com as variáveis peso e altura. Façamos uma estimativa bootstrap para o coeficiente de correlação.


```{r,echo=TRUE}
# Exemplo para o coeficiente de correlacao
rm(list=ls(all=TRUE))	# Limpa arquivos na memória do R
require(bootstrap)	# Carrega o pacote bootstrap

B=1000	# Quantidade de réplicas bootstrap

Peso=c(52,48,60,55,71,80,55,58,49,60,57,55,61,88,72)
Altura=c(1.65,1.57,1.61,1.70,1.72,1.67,1.63,1.60,1.55,1.68,1.62,1.63,1.70,1.64,1.63)

plot(Peso,Altura,pch=19,col='royalblue4',main='Gráfico de dispersão')

PA=as.data.frame(cbind(Peso,Altura))
n=dim(PA)[1]	# Quantidade de pares odenados

############################
# Coeficiente de correlação
############################
c=cor(PA$Peso,PA$Altura)	# Calcula do coeficiente de correlação
shapiro.test(PA$Peso)	# Teste de normalidade para a variável Peso
shapiro.test(PA$Altura)	# Teste de normalidade para a variável Altura
cor.test(PA$Peso,PA$Altura) # Teste estatístico para correlação

######################
# Inicio do Bootstrap
######################
# Função que calcula a estatística para a qual desejamos a amostra bootstrap
stat=function(ind,x)
{
	x1=x[,1]
	x2=x[,2]
	c=cor(x1[ind],x2[ind])
	return(c)
}

# IMPORTANTE: Nos casos complicados, deve-se tomar alguns cuidados com a estrutura da função stat.
# Note que a função bootstrap não sorteará os pares ordenados diretamente, mas sim o conjunto de índices de 1 até n. 
# Tendo esses índices sorteados, a função stat usa os dados originais como argumento auxiliar, tomando a correlação somente dos pares cujos índices foram sorteados.

set.seed(47)	#Definindo uma semente para reprodutibilidade do exemplo
indices=1:n

# Os índices agora representarão os "dados" e PA (dataframe de dados) será um argumento auxiliar
# da função que calcula a estatística que será amostrada (função stat no nosso caso).

correl=bootstrap(indices,B,stat,PA) 
EPboot=sd(correl$t)	#calcula o erro padrão bootstrap
EPass=(1-c^2)/sqrt(n-3)	#calcula o erro padrão assintótico
hist(correl$t,col='lightblue',xlab='Estimativa',ylab='Frequência',main='Histograma das estimativas bootstrap')

########################
# Imprime os resultados
########################
cat('\n Coeficiente de correlação: ',round(c,digits=3),
    '\n Coeficiente de correlação bootstrap: ',round(mean(correl$t),digits=3),
    '\n Erro padrão assintotico: ',round(EPass,digits=3), 
    '\n Erro padrão bootstrap ',round(EPboot,digits=3),'\n\n')
```

### Intervalo de Confiança Percentílico

Considere o conjunto de dados "Surimi", que é uma proteína de peixe purificada usada como material para fazer imitação de produtos alimentícios de caranguejos e camarões. A força do gel Surimi é um fator critico na produção. Cada porção do material de Surimi cru é amostrado e um gel cozido é preparado. Deste gel, porções são amostradas, testadas no quesito força e gravadas em ma variável x. Calcule um intervalo de confiança para a força média do gel Surimi.

```{r,echo=TRUE}
x=c(41.28,45.16,34.75,40.76,43.61,39.05,41.20,41.02,41.33,40.61,40.49,
	41.77,42.07,44.83,29.12,45.59,41.95,45.78,42.89,40.42,49.31,44.01,
	34.87,38.60,39.63,38.52,38.52,43.95,49.08,50.52,43.85,40.64,45.86,
	41.25,50.35,45.18,39.67,43.89,43.89,42.16)
summary(x)
shapiro.test(x)	#teste de normalidade

######################################
# Intervalo de confiança percentílico
######################################

#Bootatrap não paramétrico
B=1000 # número de amostras bootstrap
set.seed(1)
require(bootstrap)
mboot=bootstrap(x,B,mean)	# reamostragem bootstrap
medias=mboot$thetastar	# medias bootstrap
ICbootNP=quantile(mboot$t,probs=c(0.025,0.975))	# calcula IC percentílico

#Bootstrap paramétrico
set.seed(2)
n=length(x)
media=mean(x)
desvio=sd(x)
mediaB=NULL
for(i in 1:B)
{
	xboot=rnorm(n,media,desvio)
	mediaB[i]=mean(xboot)
}
ICbootP=quantile(mediaB,probs=c(0.025,0.975))

#Histograma Comparativo
par(mfrow=c(1,2))
hist(medias,20, col=rgb(0,0,1,1/4),main="Bootstrap Não Paramétrico",ylab="Frequência",xlab="Estimativa",xlim=c(40,45),ylim=c(0,130))
abline(v=ICbootP,lty=2,col='darkred')
hist(mediaB,20, col=rgb(1,0,0,1/4),main="Bootstrap Paramétrico",ylab="Frequência",xlab="Estimativa",xlim=c(40,45),ylim=c(0,130))
abline(v=ICbootNP,lty=2,col='darkred')


#####################################
# Intervalo de confiança tradicional
#####################################
LI=mean(x)-qt(0.975, n-1)*sd(x)/sqrt(n)	# Limite inferior do IC t-student com 95%
LS=mean(x)+qt(0.975, n-1)*sd(x)/sqrt(n)	# Limite superior do IC t-student com 95%

# IMPRESSÃO DOS RESULTADOS
cat('IC=[',LI,',',LS,']\n')	# IC t-student com 95% de confiança		
cat('ICbootNP=[',ICbootNP[1],',',ICbootNP[2],']\n')	# IC percentílico Não Paramétrico com 95% de confiança
cat('ICbootP=[',ICbootP[1],',',ICbootP[2],']\n')	# IC percentílico Paramétrico com 95% de confiança

```

### Análise de componentes principais

Uma das principais aplicações do PCA é a redução de dimensionalidade. Vejamos um exemplo da estimação da variabilidade dos dados esplicadas pelas duas primeiras componentes a um conjunto de dados de 10 indivíduos submetidos a um determinado tipo de avaliação.

```{r,echo=TRUE}
##### LIMPANDO AS VARIÁVEIS #####

rm(list=ls(all=T))

##### DEFININDO A SEMENTE #####

set.seed(1)

##### CRIAÇÃO DO BANCO DE DADOS #####

exatas <- c(9,8,8,9,5,4,7,4,6,3)
humanas <- c(6,0,3,9,5,9,9,10,9,10)
biologicas <- c(5,6,3,8,9,2,9,8,2,7)
fisico <- c(22,28,21,30,21,25,29,29,23,29)
mental <- c(21,18,27,24,22,17,22,30,27,24)
dados <- as.data.frame(cbind(exatas,humanas,biologicas,fisico,mental))
nvar <- ncol(dados);nind <- nrow(dados)

##### MATRIZ DE CORRELAÇÃO #####

correl <- cor(dados)
correl

##### PCA #####
pca=princomp(dados,cor=TRUE)
summary(pca)
pca$loadings
pca$scores

##### REALIZAÇÃO DO BOOTSTRAP #####

require(bootstrap)
B <- 1000
analise=dados

#### COMPONENTE 1 ####

PCAboot=function(componente)
{
	thetacor <- function(indice) 
	{
		vals <- eigen(cor(analise[indice,]), symmetric=TRUE, only.values=TRUE)$values
		vals[componente] / sum(vals) 
	}
	scorbootcor <- bootstrap(1:nind, B, thetacor)
	sd(scorbootcor$thetastar) 
	hist(scorbootcor$thetastar,20,col='lightblue',main=paste('Bootstrap componente',componente),ylab='Frequência',xlab='Estimativa')
	abline(v=thetacor(1:nind), col="darkred",lty=2)
	abline(v=mean(scorbootcor$thetastar), col="royalblue4",lty=2)
	valorcor <- as.numeric(pca$sdev[componente]^2/sum(pca$sdev^2))
	valorbootcor <- mean(scorbootcor$thetastar)
	compcor <- cbind(valorcor,valorbootcor)
	print(compcor)
}

PCAboot(1)
PCAboot(2)

```

Note que o percentual da variabilidade dos dados esplicado pelas duas primeiras componentes passou de 64% para 75%. A reamostragem dos dados dimunuiu as incertezas com relação a amostra e atribui mais peso a um número menor de componentes.
